臺中高等行政法院判決　　　　　　　　　　　　　　　九十二年度訴字第八二四號
　　　　　　　　　　　　　　　.
　　原　　　告　甲○○
　　被　　　告　苗栗縣政府
　　代　表　人　乙○○
　　訴訟代理人　丙○○
右當事人間因採取土石事件，原告不服經濟部中華民國九十二年七月二十五日經訴字
第○九二○六二一四五六○號訴願決定，提起行政訴訟。本院判決如左︰
　　主  文
原告之訴駁回。
訴訟費用由原告負擔。
　　事  實
一、事實概要：原告民國（下同）九十二年三月十四日遭人檢舉，未經申請許可，擅
    自於於苗栗縣後龍鎮○○○段五○六地號特定農業區農牧用地，嚴重影響毗鄰農
    地結構安全，並破壞國土保安，被告承辦人員立即前往現場勘查，惟俟被告人員
    到達現場時相關行為人已逃逸，現場置留有一部挖土機，經轉請苗栗縣警察局竹
    南分局新港派出所協助，加強協助該地點巡查，於九十二年三月十五日當場查獲
    現場有怪手及貨車濫採土石之情事，被告乃認其違反土石採取法第三條之規定，
    依同法第三十六條之規定，以九十二年三月二十七日府建水字第○九二○○二八
    五六五號函送行政處分書，處以原告新台幣（下同）一百萬元之處分，原告不服
    ，向經濟部提起訴願，亦遭決定駁回，遂提起本件行政訴訟。
二、兩造聲明：
    (一)原告聲明求為判決：原處分及訴願決定均撤銷。
　　(二)被告聲明求為判決：
      1.請駁回原告之訴。
      2.訴訟費用由原告負擔。
三、兩造之陳述及爭點：
    (一)原告主張之理由：
      1.原告及原告之妻（土地所有權人）均非行為人，依土石採取法第三條第一項
        規定，處罰行為人，被告未處罰行為人，而處罰案外人，明顯於法不合，應
        予撤銷。
      2.系爭土地其所有權人為原告之妻林秀桃，該筆土地於九十二年二月二十一日
        委託傅耀慶為土地改良及挖一口水井，以利抽水灌溉解決長期無水之苦，施
        工中確保毗鄰土地結構安全，絕無損害他人。
      3.系爭土地面積僅一、四○二平方公尺，面積小，罰款數額卻高達一百萬，原
        告將面臨傾家盪產之絕境，苦不堪言。
      4.於開挖時間，未曾有管區或村里人勸阻，因原告本意係土地改良及整地，以
        利農田引水灌溉絕無其他用意，又因委託他人，延誤許可申請所致，導致被
        告以違規論，原告自難折服。
    (二)被告答辯之理由：
      1.茲就原告申復意見說明如下述：
        (1)本案原告提起裁罰對象部分，被告係依苗栗縣警察局竹南分局查獲偵訊筆
          錄所敘明是由原告僱請開挖土石，故被告針對現場僱用人予以裁罰並無不
          妥。又該地點與毗鄰農地落差僅約八公分，若不是為了利益，何需雇用大
          量卡車從事開挖土石。
        (2)本案原告陳述現場係開挖鑿井以利將來農業灌溉使用乙節，因現場有大面
          積開挖土石並外運，被告認定係屬蓄意盜濫採土石。倘急需開挖鑿井，應
          依規提出申請許可，否則依法取締。
        (3)該土地編定為特定農業區農牧用地，依規定不得從事任何開挖整地行為，
          除向主管機關申請許可核准外，否則應依法取締。
      2.本案原告未經許可擅自於苗栗縣後龍鎮○○○段五○六地號特定農業區農牧
        用地非法大肆盜濫採土石，嚴重影響毗鄰農地結構安全，並破壞國土保安。
        合於土石採取法第三條規定，依同法第三十六條之規定未經許可採取土石者
        ，處新台幣壹佰萬元以上伍佰萬元以下罰鍰，直轄市、縣（市）主管機關並
        得限期令其辦理整復及清除其設施，屆時仍未遵行者，按日連續處罰新台幣
        拾萬元以上壹佰萬元以下罰鍰至遵行為止，並沒入其設施或機具等等：：行
        為，故本案未經許可非法盜濫採土石，依土石採取法規定予以罰鍰處分並無
        不妥。
      4.綜上論結，本件訴訟為無理由，請駁回原告之訴。
　　理  由
一、按「採取土石，應依本法取得土石採取許可。但下列情形，不在此限﹕一、採取
    少量土石供自用者。二、實施整地及工程就地取材者。﹕﹕。五、政府機關辦理
    重要工程所需者。」、「未經許可採取土石者，處新臺幣一百萬元以上五百萬元
    以下罰鍰，直轄市、縣（市）主管機關並得限期令其辦理整復及清除其設施，屆
    期仍未遵行者，﹕﹕﹕並沒入其設施或機具。必要時，得由直轄市、縣（市）主
    管機關代為整復及清除其設施；其費用，由行為人負擔。」分別為土石採取法第
    三條第一項、第三十六條所明定。
二、本件原告未經申請許可，擅自於苗栗縣後龍鎮○○○段五○六地號特定農業區農
    牧用地採取土石，嚴重影響毗鄰農地結構安全，經被告派員，會同苗栗縣警察局
    竹南分局新港派出所員警，於九十二年三月十五日查獲現場遭開挖長四十七公尺
    、寬二十五公尺、深五公尺之凹地，約合五千八百七十五立方公尺，依市價每立
    方公尺一百五十元計算，已挖取八十八萬一千二百五十元之土石，此有會勘紀錄
    及現場照片附本院卷可稽（見本院卷第三十六頁、第四十八頁至五十頁、第六十
    三頁）。且原告及被查獲時在現場載運土石之黃正光於警訊時已坦承，未申請開
    挖整地，該農地現場工作人員為原告所雇用，開挖的面積範圍有47公尺×25公尺
    ×5公尺，所挖取之石頭係向高鐵工程換清潔的土回填等語，亦有九十二年三月
    十五日之偵訊筆錄可稽（見本院卷第二十九頁至第三十四頁），本件原告未先申
    請許可採取土石，即逕行採土石之事實，洵堪認定。被告以原告未經申請許可，
    擅自於苗栗縣後龍鎮○○○段五○六地號特定農業區農牧用地採取土石，違反前
    揭土石採取法第三條之規定，乃依同法第三十六條之規定，處以一百萬元之罰鍰
    ，並無違誤。
三、原告起訴主張，本件土地為原告配偶林秀桃所有，交由其代為處理，為改良土壤
    而整地，其開挖土地之行為係以整地俾利耕植農作及鑿井，鑿井係為將來農作灌
    溉之用，並無盜採土石，所為採取土石係整地工程進行之必要行為，依土石採取
    法第三條第一項第二款之規定，應為合法之採取云云。然查：本件原處分所附會
    勘紀錄、偵訊筆錄及現場照片，該土地現場有大面積開挖土石並外運，已難認定
    為單純之整地行為，亦與警訊筆錄之供詞有所不符。況本件土地係經編定為特定
    農業區農牧用地（見本院卷第三十五頁之土地登記謄本），本不得從事任何開挖
    整地行為，縱如原告所稱，係因農作整地或鑿井灌溉等理由，亦均屬須事先提出
    申請許可方得為之，而原告並未經申請許可即大規模開挖土石並外運，上開主張
    自非可採
四、綜上所述，原告主張並無可採，原處分並無違誤，訴願決定予以維持，亦無不合
    ，原告訴請撤銷原處分及訴願決定，為無理由，應予駁回。
據上論結，本件原告之訴為無理由，依行政訴訟法第一百九十五條第一項後段、第九
十八條第三項前段，判決如主文。
中　　華　　民　　國　　九十三　　　年　　　三　　　月　　　四    　　　日
                 臺 中 高 等 行 政 法 院   第 三 庭
                                審 判 長 法     官　莊  金  昌
                                         法     官　許　金　釵
                                         法     官　王  德  麟
右正本證明與原本無異。
如不服本判決，應於判決送達後二十日內向本院提出上訴書狀，其未表明上訴理由者
，應於提起上訴後二十日內向本院提出上訴理由書（須依對造人數附具繕本）；如於
本判決宣示或公告後送達前提起上訴者，應於判決送達後二十日內補提上訴理由書（
須附繕本）。未表明上訴理由者，逕以裁定駁回。
提起上訴應預繳送達用雙掛號郵票三九○元（三十四元及五元郵票各十份)。
中　　華　　民　　國　　九十三　　　年　　　三　　　月　　　八　　   　日
　　　　　　　　　　　　　　　　　　     法院書記官　林  宜  萱
